【裁判字號】    90,上,24
【裁判日期】    900530
【裁判案由】    遷讓房屋
【裁判全文】
台灣高等法院花蓮分院民事判決                         九十年度上字第二四號
      上  訴  人  甲○○○
      訴訟代理人  余道明律師
      被  上訴人  乙○○
右當事人間請求遷讓房屋事件，上訴人對於中華民國八十九年十一月三十日臺灣花蓮
地方法院八十九年度訴字第三一五號第一審判決提起上訴，本院判決如左：
    主    文
上訴及假執行之聲請均駁回。
第二審訴訟費用由上訴人負擔。
    事    實
甲、上訴人方面：
一、聲明：求為判決：
  (一)原判決廢棄。
  (二)被上訴人應將座落花蓮縣吉安鄉○○○街六號二層樓房乙棟遷讓交還上訴人。
  (三)請准供擔保宣告假執行。
二、陳述：除與第一審判決相同者，予以引用外，並補稱：
  (一)查第三人羅清忠（即被上訴人之夫）因景氣低迷，致所承包之工程虧損連連，且
    欠下鉅額債務無力償還，遂與上訴人協議將系爭不動產以新台幣（下同）二百九
    十五萬元售予上訴人，斯時羅清忠因與被上訴人感情不睦而欲協議離婚，並口頭
    約定以賣屋之尾款交付被上訴人為條件之一，是以上訴人與羅清忠於民國八十八
    年十一月八日至啟立代書事務所簽訂買賣契約（下稱前契約），雙方並言明因羅
    清忠與被上訴人協議離婚條件為由，須將尾款交付被上訴人。惟當時並未順利辦
    理過戶之手續，一則因代書表示如欲辦理自用住宅優惠稅率須待一年後始可，一
    則因被上訴人拒絕先前與羅清忠離婚之協議，該買賣即不了了之。其後至八十九
    年五月間，羅清忠實無力繳納台新銀行之貸款，遂再與上訴人至姜文英代書事務
    所重新簽訂買賣契約，惟不知何故，訂約日期仍書寫為八十八年十一月八日，並
    由姜代書辦理所有權移轉登記等手續。
  (二)據上所述，探究當事人之真意，前契約顯已經雙方合意解除，本件買賣自應以重
    新簽訂之契約為準，原審逕以前契約為斷，不無違誤之處。退萬步言，縱前契約
    有效而具「利益第三人契約」性質，則揆諸前揭事實，契約之第三人即被上訴人
    之能否享受利益乃以協議離婚為前提，換言之，係以附停止條件（協議離婚）為
    享受利益之生效要件。據此，被上訴人事後反悔拒絕與羅清忠協議離婚，則條件
    未成就，契約之利益第三人部分自不生效力，被上訴人以此為由，誠屬無理。
  (三)上訴人在原審以被上訴人無權占有系爭不動產，依民法第七百六十七條為由請求
    被上訴人遷讓系爭房屋，嗣於鈞院改依買賣契約請求交付系爭標的物，就此訴訟
    標的之變更，乃基於基礎事實同一是也。蓋原審法院審理時，兩造即多次針對上
    訴人與第三人羅清忠間買賣契約之內容加以爭執，況本件所有權之變動與行使亦
    基於該買賣契約而衍生，是以既為同一基礎事實情形下，依民事訴訟法第四百四
    十六條第一項但書及第二百五十五條第一項之規定，上訴人應得為訴訟標的之變
    更，以符解決紛爭一次性之訴訟經濟原則。準此，本件買賣契約之買受人即上訴
    人既已於九十年五月十一日付清所餘尾款二十一萬零三百五十七元，此有出賣人
    羅清忠簽署之收據為憑，上訴人自得依買賣契約請求交付系爭不動產。退步言之
    ，如鈞院認上訴人請求權基礎變更於法未洽，則就上訴人與羅清忠之買賣契約而
    言，被上訴人顯係立於第三人之地位，恆與買賣之本旨無涉，更遑論買賣之價金
    尾款交付與否，概與被上訴人無關，上訴人既為系爭不動產之所有權登記者，自
    得本乎所有權之對世效力，排除被上訴人占有之侵害情事，自不待言。
三、證據：除援用原審所提證據外，補提不動產買賣契約書、土地及房屋買賣契約書
    、付款明細表、收據及入帳存摺節本各乙份（以上均為影本）為證。
乙、被上訴人方面：
一、聲明：求為判決：駁回上訴及假執行之聲請。
二、陳述：除與第一審判決相同者，予以引用外，並補稱：
  (一)不同意上訴人為訴之變更。
  (二)羅清忠從頭到尾均未向被上訴人提及尾款要交給被上訴人，被上訴人根本不知羅
    清忠將系爭房屋出售予上訴人，叫被上訴人現在搬家，被上訴人無處可去。
三、證據：除援用原審所提證據外，補提本票影本三紙為證。
    理    由
甲、程序方面：
    按行使所有物返還請求權，係本於物權之作用，而履行買賣契約請求權之行使，
    乃係基於債之關係，兩者所據之事實與原因關係，均不相同。上訴人訴求遷讓返
    還房屋，在原審係基於所有物返還請求權，在本院則變更為基於買賣契約關係而
    請求交付系爭房屋，其訴訟標的既已變更，自屬訴之變更，且不合於民事訴訟法
    第二百五十五條第二款至第六款之情形，非經他造同意不得為之。查本件被上訴
    人已於準備程序中明確表示不同意上訴人為訴之變更，本院斟酌如逕准上訴人在
    二審為訴之變更而進行辯論，不僅影響被上訴人之防禦權，同時亦為法所不許，
    爰將本件訴訟標的仍限縮於所有物返還請求權之範圍內進行審理，合先敘明。
乙、實體方面：
一、本件上訴人於原審起訴主張：上訴人於八十八年十一月八日向第三人即被上訴人
    之夫羅清忠購買座落花蓮縣吉安鄉○○○街六號之二層樓房乙棟，並於八十九年
    六月間完成所有權移轉登記，未料被上訴人竟拒不遷出，經上訴人於八十九年八
    月二日以存證信函催告亦置不理，為此依民法第七百六十七條所有物返還請求權
    之規定，請求被上訴人遷讓系爭房屋等語。被上訴人則以：系爭房屋係被上訴人
    之夫羅清忠出售予上訴人，被上訴人並不知情，然依雙方契約之約定，買賣房屋
    之尾款必須交給被上訴人之後，才能將房屋遷讓，上訴人迄未給付尾款，被上訴
    人自無交屋之義務等語資為抗辯。
二、本件上訴人起訴所主張之事實，固據其於原審提出土地、建物所有權狀及土地、
    建物登記簿謄本、契稅繳款書等件為證，被上訴人對於系爭房屋已為上訴人所有
    ，目前仍在被上訴人占有使用中之事實亦不否認，然被上訴人對於所謂無權占用
    乙節則加以否認，並主張上訴人尚未將尾款付清，自無權要求被上訴人遷出系爭
    房屋，是本件訴訟之爭點在於被上訴人占用系爭房屋是否屬無權占用及買賣價金
    尾款是否依契約本旨付清。
三、按「所有人對於無權占有或侵奪其所有物者，得請求返還之。對於妨害其所有權
    者，得請求除去之。有妨害其所有權之虞者，得請求防止之。」，民法第七百六
    十七條定有明文，占用人若係無權占用，所有人固得依上開規定請求占用人返還
    占用物，然如占用人並非無權占用，所有人自亦無從依上開規定請求占用人返還
    所有物之理。又「按不動產之出賣人固負有交付其不動產於買受人之義務，但在
    未交付前，出賣人繼續占有該買賣標的物，究難指為無權占有」。此有最高法院
    八十三年度台上字第一九四八號判決要旨可資參照，故出賣人在未交付不動產之
    前，縱買賣標的物之所有權已經移轉，出賣人占有買賣標的物，既非無權占用，
    買受人即不能依照民法第七百六十七條之規定請求出賣人返還所有物。又本件被
    上訴人為系爭房屋出賣人羅清忠之配偶，係其同財共居之家屬，則其占有自應視
    同為羅清忠之占有，且查上訴人既係向被上訴人之夫羅清忠購買系爭房屋，則該
    屋之所有權雖已移轉，然出賣人羅清忠尚未將該屋交付，則被上訴人占用系爭房
    屋，揆諸前揭說明，即非無權占用，上訴人依所有物返還請求權之法律關係請求
    被上訴人返還系爭房屋，即無理由。
四、且依卷附上訴人與羅清忠所簽訂之買賣契約第五條有關不動產之點交，明文約定
    ：「訂於移轉登記完成同時移交，由甲方（即上訴人）與羅太太（即被上訴人）
    逕自協議移交方式」，又該約第十條第五項亦約定：「本買賣契約尾款，雙方協
    議同意由羅太太與甲方逕行交付」，是依本項約款，雖未有明文提及必待尾款全
    數付清後，才須交付房屋，但既約定尾款必須交付被上訴人，並由被上訴人與上
    訴人協議不動產移交事宜，顯然在買賣雙方已有「尾款必須交付被上訴人，再由
    被上訴人將房屋交付予上訴人」之合意。況由上開契約條款亦可明顯查悉，被上
    訴人雖有收取價金尾款之權利，然更須負擔點交系爭房屋予上訴人之義務，實非
    上訴人所指之「利益第三人契約」；又上訴人稱上開契約之生效與否係以被上訴
    人是否與羅清忠協議離婚之停止條件是否成就為斷，然遍觀系爭契約各條款之內
    容並無上訴人所指上開情節之約定，此部分尚有誤會。
五、上訴人雖又主張前開買賣契約書之約定嗣經買賣雙方合意解除，並舉另件土地及
    房屋買買契約書為證，證人即被上訴人之夫羅清忠亦於原審到庭證稱：原來契約
    之條款，因為代書辦的不好，買賣雙方乃再行簽訂另份買賣契約，業已取消將尾
    款交付被上訴人之約定等語（見原審卷第四十頁），惟細稽該二份買賣契約書，
    簽約日期均為八十八年十一月八日，而上訴人所指重新簽訂之契約，係一般用於
    辦理所有權移轉登記使用之定式契約書，特約事項除記載付款方式及稅捐負擔外
    ，別無其他約定，然查上訴人所提出之前契約則明文載有五項特約事項，內容除
    付款方式之外，尚包含代書費、抵押權設定及尾款交付方式等項，若謂雙方係欲
    以後契約取代前契約，自應再就各款事項作詳細約定，殊無完全予以省略變更之
    理，上訴人之是項主張有違常情，自無可採。
六、本件上訴人既與出賣人羅清忠約定於尾款交付被上訴人後，再由被上訴人將系爭
    房屋交付上訴人，而上訴人亦已於九十年五月十一日雖將尾款二十一萬零三百五
    十七元付予羅清忠，固據其提出羅清忠所簽具之收據影本乙紙為證，然其既未依
    債務本旨將價金尾款給付被上訴人，則依上開買賣契約之約定，上訴人亦無從請
    求被上訴人交付系爭房屋。從而，上訴人依據所有物返還請求權之法律關係請求
    被上訴人遷讓系爭房屋為無理由，不應准許，其假執行之聲請亦失所附麗，應併
    予駁回。原審為上訴人敗訴之判決，及駁回其假執行之聲請，並無不合。上訴意
    旨指摘原判決不當，求予廢棄改判，為無理由，應予駁回，又其上訴既經駁回，
    則其於本院之假執行聲請亦失依據，自應併予駁回。
七、本件事證已臻明確，兩造其餘攻擊防禦方法及舉證，經審酌後認與判決之基礎及
    結果均無影響，爰不一一論列，附此敘明。
據上論結，本件上訴為無理由，依民事訴訟法第四百四十九條第一項、第七十八條，
判決如主文。
中      華      民      國    九  十    年      五      月    三  十    日
                            審判長法官  吳  鴻  章
                                  法官  何  方  興
                                  法官  張  健  河
右為正本係照原本作成。
如不服本判決，應於判決送達後二十日內向本院提出上訴狀，其未表明上訴理由者，
應於提出上訴狀後二十日內向本院補提理由狀(均須按他造當事人之人數附繕本)。
上訴時應提出委任律師或具有律師資格之人之委任狀；委任有律師資格者，另應附具
律師及格證書及釋明委任人與受任人有民事訴訟法第四百六十六條之一第一項但書或
第二項( 詳附註 )所定關係之釋明文書影本。
                            法院書記官  鄧  瑞  雲
中      華      民      國    九十      年      五      月    三  十   日
附註：民事訴訟法第四百六十六條之一( 第一項、第二項 )：
對於第二審判決上訴，上訴人應委任律師為訴訟代理人。但上訴人或其他法定代理人
具有律師資格者，不在此限。
上訴人之配偶、三親等內之血親、二親等內之姻親，或上訴人為法人、中央地方機關
時，其所屬專任人員具有律師資格並經法院認為適當者，亦得為第三審訴訟代理人。


司法院資訊處製作；財團法人民間司法改革基金會備份。
